ACORDAO-COMPLETO-2353469

ACÓRDÃO 3093/2019 ATA 14/2019 - SEGUNDA CÂMARA

VISTO, relatado e discutido este processo de tomada de contas especial, oriundo de representação do Tribunal de Contas do Estado do Rio de Janeiro - TCE/RJ acerca de irregularidades na aplicação de recursos federais transferidos ao Município de Japeri/RJ. 
	ACORDAM os ministros do Tribunal de Contas da União, reunidos em sessão da 2ª Câmara, diante das razões expostas pela relatora, e com fundamento nos arts. 174 a 176 do Regimento Interno deste Tribunal, em:
		         9.1. declarar a nulidade das condenações impostas a Augusto Francisco Seiça e à empresa Enplan-Tec Construções e Transportes Ltda. por meio do subitem 9.2 do Acórdão 7934/2018-TCU-Segunda Câmara e dar a seguinte redação ao referido dispositivo:
"9.2. julgar irregulares as contas de Carlos Moraes Costa e condená-lo ao recolhimento aos cofres do Tesouro Nacional de R$ 257.656,46 (duzentos e cinquenta e sete mil, seiscentos e cinquenta e seis reais e quarenta e seis centavos) , acrescidos de encargos legais de 28/12/2001 até o pagamento, em regime de solidariedade com Augusto Francisco Seiça e a empresa Enplan-Tec Construções e Transportes Ltda. em relação ao débito imposto pelo subitem 9.3 do Acórdão 1071/2013-TCU-Segunda Câmara;" 
		         9.2. declarar a nulidade das multas impostas a Augusto Francisco Seiça e à empresa Enplan-Tec Construções e Transportes Ltda. por meio do subitem 9.3 do Acórdão 7934/2018-TCU-Segunda Câmara, mantendo a multa aplicada pelo mesmo dispositivo a Carlos Moraes Costa, e dar a seguinte redação ao referido dispositivo:
"9.3. aplicar, individualmente, multa de R$ 30.000,00 (trinta mil reais) a Carlos Moraes Costa, a ser recolhida aos cofres do Tesouro Nacional, com atualização monetária calculada da data deste acórdão até o pagamento, se este for efetuado após o vencimento do prazo abaixo estipulado;"
		9.3. manter nos exatos termos em que deliberados os demais subitens do Acórdão 7934/2018-TCU-Segunda Câmara;
9.4. dar ciência desta decisão aos responsáveis.

Tomada de contas especial instaurada em razão de irregularidades na execução de convênio celebrado entre o antigo Ministério da Integração Nacional e o Município de Japeri/RJ. Análise de alegações de nulidade.

Segunda Câmara

município de Japeri/RJ.

3. Responsáveis: Augusto Francisco Seiça (CPF XXX.104.497-XX), Carlos Moraes Costa (CPF XXX.853.767-XX) e Enplan - Tec Construções e Transportes Ltda. (CNPJ 41.820.069/0001-49).

13.1. Ministros presentes: Augusto Nardes (na Presidência), Aroldo Cedraz, Raimundo Carreiro e Ana Arraes (Relatora).
13.2. Ministros-Substitutos presentes: Marcos Bemquerer Costa e André Luís de Carvalho.

ACORDAO-COMPLETO-2434633

Acórdão 8315/2021 - Segunda Câmara

ANA ARRAES

O pronunciamento da então Secretaria de Controle Externo no Estado do Rio de Janeiro - Secex/RJ (peça 191) foi nos seguintes termos:
	"Cuidam os autos de Tomada de Contas Especial instaurada em razão de determinação expressa no Acórdão 10065/2011-TCU-Primeira Câmara relativo ao processo de representação Processo 006.333/2011-7-apenso, formalizado a partir de expediente do Tribunal de Contas do Estado do Rio de Janeiro - TCE/RJ, que encaminhou o Voto CG-5 93508/2010, proferido no processo TCE/RJ 211.378-4/02. Por meio do Acórdão mencionado, restou decidida a conversão dos autos em tomada de contas especial, determinando-se a citação solidária dos Srs. Carlos Moraes Costa, Augusto Francisco Seiça, Marcelo Menezes de Lima e da empresa Enplan - TEC Construções e Transportes Ltda. em razão de pagamento irregular verificado no item 04.005.006 da planilha orçamentária da Dispensa de Licitação 4/2002, adjudicada pela Prefeitura Municipal de Japeri à empresa Enplan - TEC Construções e Transportes Ltda., cujo contrato tinha por objeto a prestação de serviços de dragagem de 2,56 km do Rio dos Poços, visando prevenir futuras inundações dos bairros Vila Central, Delamare, Citrópolis, Cosme e Damião e Mucajá.
	Em Sessão Ordinária de 12/3/2013, foi proferido Decisão de Mérito nos autos, Acórdão 1071/2013-TCU-Segunda Câmara, peça 36, Ata nº 6/2013, Relatora, Ministra Ana Arraes, com julgamento pela irregularidade das contas e a condenação em débito e multa dos responsáveis: Srs. Carlos Moraes Costa e Augusto Francisco Seiça e a empresa Enplan-Tec Construções e Transportes Ltda., nos seguintes termos, in verbis:
' (...) 
9.3. com fulcro nos artigos 1º, inciso I, e 16, inciso III, alínea "c", da Lei 8.443/1992, julgar irregulares as contas dos Srs. Carlos Moraes Costa e Augusto Francisco Seiça, condenando-os, solidariamente, com a empresa Enplan-Tec Construções e Transportes Ltda., ao pagamento da quantia de R$ 257.656,46 (duzentos e cinquenta e sete mil, seiscentos e cinquenta e seis reais e quarenta e seis centavos) , acrescida de encargos legais a partir de 28/12/2001 até a efetiva quitação do débito, fixando-lhes o prazo de 15 (quinze) dias, a contar da notificação, para comprovarem perante o Tribunal, o recolhimento da dívida aos cofres do Tesouro Nacional, nos termos do art. 23, inciso III, alínea "a", da Lei 8.443/1992, c/c o art. 214, inciso III, alínea "a", do Regimento Interno;
9.4. aplicar, individualmente, aos Srs. Carlos Moraes Costa e Augusto Francisco Seiça e à empresa Enplan-Tec Construções e Transportes Ltda., com fulcro no art. 19, caput¸ da Lei 8.443/1992, a multa do art. 57 da mesma Lei, no valor de R$ 50.000,00 (cinquenta mil reais) , fixando-lhes, nos termos do art. 23, inciso III, alínea "a", da Lei 8.443/1992, c/c o art. 214, inciso III, alínea "a", do Regimento Interno, o prazo de 15 (quinze) dias, a contar da notificação, para que comprovem perante o Tribunal o recolhimento da importância aos cofres do Tesouro Nacional, com incidência de encargos legais, calculados da data deste acórdão até a data do pagamento, se este for efetuado após o vencimento do prazo estipulado;
 (...) '
	Inconformado com a Decisão o Sr. Carlos Moraes Costa (CPF XXX.853.767-XX) interpôs recurso de revisão, apreciado por meio do Acórdão 1645/2016-TCU-Plenário, peça 101, Sessão de 29/6/2016, Ata nº 25/2016, Relator, Ministro Augusto Nardes, sendo reformada a Decisão guerreada, para:
'9.1. declarar a nulidade da citação realizada em nome de Carlos Moraes Costa e dos atos dela decorrentes, em especial a do Acórdão 1071/2013-TCU-Segunda Câmara, sem prejuízo da preservação da validade dos atos processuais referentes aos outros responsáveis solidários;' (grifo nosso) 
	Em Sessão Ordinária de 28/8/2018, foi proferida Decisão de Mérito nos autos, Acórdão 7934/2018-TCU-Segunda Câmara, Ata nº 31/2018, Relatora, Ministra Ana Arraes, peça 184, com novo julgamento pela irregularidade das contas e a condenação em débito e multa dos responsáveis: Srs. Carlos Moraes Costa e Augusto Francisco Seiça e a empresa Enplan-Tec Construções e Transportes Ltda., nos seguintes termos:
' (...) 
9.2. julgar irregulares as contas de Carlos Moraes Costa, de Augusto Francisco Seiça e da empresa Enplan - Tec Construções e Transportes Ltda. e condená-los, solidariamente, ao recolhimento aos cofres do Tesouro Nacional de R$ 257.656,46 (duzentos e cinquenta e sete mil, seiscentos e cinquenta e seis reais e quarenta e seis centavos) , acrescidos de encargos legais de 28/12/2001 até o pagamento; 
9.3. aplicar, individualmente, multas de R$ 30.000,00 (trinta mil reais) a Carlos Moraes Costa, a Augusto Francisco Seiça e à empresa Enplan - Tec Construções e Transportes Ltda., a serem recolhidas aos cofres do Tesouro Nacional, com atualização monetária calculada da data deste acórdão até os pagamentos, se estes forem efetuados após o vencimento do prazo abaixo estipulado;
 (...) '
	Note-se que, quando do julgado do recurso de revisão interposto pelo Sr. Carlos Moraes Costa, foi sentenciado nos termos do Acórdão 1645/2016-TCU-Plenário, peça 101, a preservação da validade dos atos processuais referentes aos outros responsáveis solidários, havendo portanto, a conflitância de julgados, pois no Acórdão 7934/2018-TCU-Segunda Câmara, peça 184, houve nova condenação ao Sr. Augusto Francisco Seiça e a empresa ENPLAN - TEC Construções e Transportes Ltda., sendo que os referidos responsáveis já haviam sido julgados nos termos do Acórdão 1071/2013-TCU-Segunda Câmara, peça 36, in verbis:
	' (...) 
9.3. com fulcro nos artigos 1º, inciso I, e 16, inciso III, alínea "c", da Lei 8.443/1992, julgar irregulares as contas dos Srs. Carlos Moraes Costa e Augusto Francisco Seiça, condenando-os, solidariamente, com a empresa Enplan-Tec Construções e Transportes Ltda., ao pagamento da quantia de R$ 257.656,46 (duzentos e cinquenta e sete mil, seiscentos e cinquenta e seis reais e quarenta e seis centavos) , acrescida de encargos legais a partir de 28/12/2001 até a efetiva quitação do débito, fixando-lhes o prazo de 15 (quinze) dias, a contar da notificação, para comprovarem perante o Tribunal, o recolhimento da dívida aos cofres do Tesouro Nacional, nos termos do art. 23, inciso III, alínea "a", da Lei 8.443/1992, c/c o art. 214, inciso III, alínea "a", do Regimento Interno;
9.4. aplicar, individualmente, aos Srs. Carlos Moraes Costa e Augusto Francisco Seiça e à empresa Enplan-Tec Construções e Transportes Ltda., com fulcro no art. 19, caput¸ da Lei 8.443/1992, a multa do art. 57 da mesma Lei, no valor de R$ 50.000,00 (cinquenta mil reais) , fixando-lhes, nos termos do art. 23, inciso III, alínea "a", da Lei 8.443/1992, c/c o art. 214, inciso III, alínea "a", do Regimento Interno, o prazo de 15 (quinze) dias, a contar da notificação, para que comprovem perante o Tribunal o recolhimento da importância aos cofres do Tesouro Nacional, com incidência de encargos legais, calculados da data deste acórdão até a data do pagamento, se este for efetuado após o vencimento do prazo estipulado;
	(...) '
	Sendo sentenciado que os atos processuais foram considerados válidos pelo Acórdão 1645/2016-TCU-Plenário, gerando uma situação de bis in idem na repetição de uma sanção sobre mesmo fato, ressalto ainda que no recente julgado houve minoração da multa aplicada aos responsáveis, em relação ao Acórdão condenatório inicial, desta feita no valor de R$ 30.000,00. 
	Assim, com fundamento no art. 143, inciso V, alínea "d", do Regimento Interno, c/c o Enunciado 145 da Súmula de Jurisprudência predominante no Tribunal de Contas da União, propomos encaminhar os autos ao gabinete da Relatora, Ministra Ana Arraes, com a proposta de Rever de Ofício o Acórdão 1645/2016-TCU-Plenário, prolatado na Sessão de 29/6/2016, Ata nº 25/2016, de modo a dar nova redação ao item 9.1:
	No item 9.1 onde se lê: " (...) 
'9.1. declarar a nulidade da citação realizada em nome de Carlos Moraes Costa e dos atos dela decorrentes, em especial a do Acórdão 1071/2013-TCU-Segunda Câmara, sem prejuízo da preservação da validade dos atos processuais referentes aos outros responsáveis solidários;' 
	Passe-se a ler:
'9.1. declarar a nulidade da citação realizada em nome de Carlos Moraes Costa e dos atos dela decorrentes, em especial a do Acórdão 1071/2013-TCU-Segunda Câmara.'"
2.	O Ministério Público junto ao TCU acompanhou esse entendimento (peça 196) .
	É o relatório.

Claudio Queiroz Lucas (OAB/RJ 65088) representando Augusto Francisco Seiça; Marcelo Basbus Mourão (OAB/RJ 91.627) representando Carlos Moraes Costa.

Procurador Sérgio Ricardo Costa Caribé.

TOMADA DE CONTAS ESPECIAL. REPRESENTAÇÃO DO TCE/RJ. IRREGULARIDADES NA EXECUÇÃO DE CONVÊNIO CELEBRADO ENTRE O MINISTÉRIO DA INTEGRAÇÃO NACIONAL E O MUNICÍPIO DE JAPERI/RJ. SUPERFATURAMENTO NAS OBRAS CONTRATADAS. REVELIA DE UM DOS RESPONSÁVEIS. REJEIÇÃO DAS ALEGAÇÕES DE DEFESA DOS OUTROS. CONTAS IRREGULARES. DÉBITO. MULTA. FALHAS NA CITAÇÃO DE UM DOS RESPONSÁVEIS. NULIDADE DA DECISÃO EM FACE DO PREJUDICADO. NOVA DELIBERAÇÃO COM CONDENAÇÃO EM DÉBITO E MULTA A TODOS OS ENVOLVIDOS. DUPLA CONDENAÇÃO. BIS IN IDEM. NULIDADE DA SEGUNDA CONDENAÇÃO EM RELAÇÃO AOS RESPONSÁVEIS AFETADOS. NOVA REDAÇÃO AOS SUBITENS 9.2 E 9.3 DO ACÓRDÃO 7.934/2018-2ª CÂMARA. CIÊNCIA.

TOMADA DE CONTAS ESPECIAL (TCE)

Secretaria de Controle Externo no Estado do Rio de Janeiro - Secex/RJ (atual Secretaria do TCU no Estado do Rio de Janeiro - Sec-RJ).

Cuidam os autos de tomada de contas especial instaurada em razão de determinação do Acórdão 10065/2011-TCU-Primeira Câmara, relativamente ao processo de representação TC Processo 006.333/2011-7-apenso, formalizado a partir de expediente do Tribunal de Contas do Estado do Rio de Janeiro - TCE/RJ que encaminhou o Voto CG-5 93508/2010, proferido no processo TCE/RJ 211.378-4/02. 
2.	Por meio do citado acórdão, restou decidida a conversão dos autos em tomada de contas especial, determinando-se a citação solidária de Carlos Moraes Costa, Augusto Francisco Seiça, Marcelo Menezes de Lima e da empresa Enplan-Tec Construções e Transportes Ltda. em razão de pagamento irregular verificado no item 04.005.006 da planilha orçamentária da Dispensa de Licitação 4/2002, adjudicada pela Prefeitura Municipal de Japeri/RJ à empresa Enplan-Tec para prestação de serviços de dragagem de 2,56 km do Rio dos Poços, visando a prevenir futuras inundações dos bairros Vila Central, Delamare, Citrópolis, Cosme e Damião e Mucajá.
3.	As deliberações desta Casa nestes autos podem ser assim resumidas:
	3.1. Acórdão 1071/2013-TCU-Segunda Câmara - considerar revéis Carlos Moraes Costa, Augusto Francisco Seiça e a empresa Enplan-Tec (subitem 9.1) , acatar as alegações de defesa apresentadas por Marcelo Menezes de Lima e excluí-lo da relação processual (subitem 9.2) , julgar irregulares as contas de Carlos Moraes Costa e Augusto Francisco Seiça, condenando-os, solidariamente, com a empresa Enplan-Tec ao pagamento da quantia de R$ 257.656,46, com aplicação de multas individuais de R$ 50.000,00 (subitens 9.3 e 9.4) ;
	3.2. Acórdão 1645/2016-TCU-Plenário - "nulidade da citação realizada em nome de Carlos Moraes Costa e dos atos dela decorrentes, em especial a do Acórdão 1071/2013-TCU-Segunda Câmara, sem prejuízo da preservação da validade dos atos processuais referentes aos outros responsáveis solidários"; (grifo não é do original) ;
	3.3. Acórdão 7934/2018-TCU-Segunda Câmara - contas irregulares de Carlos Moraes Costa, Augusto Francisco Seiça e da empresa Enplan-Tec, condenando-os, solidariamente, ao pagamento da quantia de R$ 257.656,46, com aplicação de multas individuais de R$ 30.000,00.
4.	Tem-se, assim, que - à exceção de Carlos Moraes Costa - Augusto Francisco Seiça e a empresa Enplan-Tec tiveram dois julgamentos de contas com imputação de dano e de multas em valores diferentes, situação que não pode prosperar.
5.	A proposta da então Secretaria de Controle Externo no Estado do Rio de Janeiro - Secex/RJ, acompanhada pelo Ministério Público junto ao TCU, foi de rever de ofício o Acórdão 1645/2016-TCU-Plenário, de modo a dar nova redação ao subitem 9.1, nos seguintes termos: "declarar a nulidade da citação realizada em nome de Carlos Moraes Costa e dos atos dela decorrentes, em especial a do Acórdão 1071/2013-TCU-Segunda Câmara". 
6.	Com as vênias de estilo, divirjo de tal proposta.
7.	Percebo que, após a prolação do Acórdão 1645/2016-TCU-Plenário, a Secex/RJ reinstruiu os autos à peça 161 e decidiu, interna corporis, citar novamente não só o responsável Carlos Moraes Costa, conforme havia sido determinado pelo mencionado decisum, mas também os responsáveis Augusto Francisco Seiça e a empresa Enplan-Tec.
8.	Julgo que essas últimas citações devem ser tornadas nulas por este Tribunal, porquanto extrapolaram o que foi decidido no Acórdão 1645/2016-TCU-Plenário, que havia preservado a validade dos atos processuais a eles referentes, inclusive, as citações. 
9.	Ao decidir o mérito da TCE, a despeito do que restou decidido no Acórdão 1071/2013-TCU-Segunda Câmara, o Acórdão 7934/2018-TCU-Segunda Câmara repetiu a essência da deliberação anterior e incorreu em dupla condenação de Augusto Francisco Seiça e da empresa Enplan-Tec, o que configura inadmissível bis in idem.
10.	Por consequência, é imperioso anular a segunda condenação dos referidos responsáveis para corrigir tal situação e, nesse propósito, dar nova redação aos subitens 9.2 e 9.3 do Acórdão 7934/2018-TCU-Segunda Câmara, a fim de excluir o julgamento das contas de Augusto Francisco Seiça e da empresa Enplan-Tec, o débito que lhes foi imputado e as multas individuais no valor de R$ 30.000,00. Dessa forma, a tais responsáveis seriam mantidas apenas a irregularidade das contas, a imputação de débito e as multas aplicadas por meio do Acórdão 1071/2013-TCU-Segunda Câmara. 
11.	Por derradeiro, tem-se a questão relacionada à peça 197, inserida nos autos pela Secretaria das Sessões - Seses, que traz informação acerca do recurso de agravo apresentado por Carlos Moraes Costa (R-003, peça 98) .
12.	Esse recurso é de igual teor ao apresentado à peça 96 (R-002) , já por mim examinado à peça 97, no sentido de conhecê-lo para tornar insubsistente o despacho decisório à peça 86, que rejeitara preliminar de nulidade suscitada pelo agravante.
13.	Assim sendo, e diante das propostas que ora apresento, não há que se falar em nova manifestação desta relatora acerca do recurso 003.
	Ante o exposto, VOTO por que o Tribunal adote a deliberação que submeto a sua consideração.
TCU, Sala das Sessões Ministro Luciano Brandão Alves de Souza, em 7 de maio de 2019.
ANA ARRAES 
Relatora